【裁判字號】    92,自緝,133
【裁判日期】    920625
【裁判案由】    詐欺
【裁判全文】
臺灣臺中地方法院刑事判決                        九十二年度自緝字第一三三號
    自  訴  人  丙○○
    被      告  乙○○
                甲○○
右列被告因詐欺案件，經自訴人提起自訴（八十八年自字第一一七七號、九十二年度
自緝字第一三三號），本院判決如左：
    主  文
乙○○、甲○○均無罪。
    理  由
甲、程序方面：按「自訴程序，除本章有特別規定外，準用第二百四十六條、第二百
    四十九條及前章第二節、第三節關於公訴之規定。」、「於第一審辯論終結前，
    得就與本案相牽連之犯罪或本罪之誣告罪，追加起訴。」，刑事訴訟法第三百四
    十三條、第二百六十五條第一項定有明文。查本件自訴意旨原僅就被告乙○○取
    得自訴人所交付之如附表所示之支票有詐欺之犯嫌予以論究；惟自訴人業於九十
    二年五月九日本院言詞審理時以言詞及九十二年五月十五日以陳報狀追加被告甲○○為被告，並就被告等人共同詐欺、侵占及背信等犯嫌予以追加，核與前開規
    定並無不符，而應予准許，合先敘明。
乙、實體方面：
一、自訴意旨略以：被告乙○○、甲○○於八十七年五月間，在自訴人位於臺中市○○區○○街七一之一一號一樓住處，以說服自訴人投資忠霖興業股份有限公司及
    願意幫忙自訴人調借現金為由，以不法之手段騙取自訴人所交付之如附表所示之
    支票二張，其中編號１之支票是請被告等為自訴人調借現金使用，編號２之支票
    則係要投資忠霖公司之款項。惟事後被告乙○○並未依約將系爭支票列為自訴人
    投資忠霖公司之款項，亦未為自訴人調借任何現金交付，反而將系爭如附表編號
    １之支票用作私人購屋之用途，將支票轉讓交付他人使用，並進而向銀行提示，
    以取得免與交付票面金額之利益，另如附表編號２所示之支票，被告乙○○、甲○○非但未依約為自訴人調取現金，竟詎將之侵占入己，嗣後自訴人屢次向被告
    乙○○、甲○○等人索討無著，顯然已遭被告等人侵占，該等支票雖嗣後均跳票
    未能兌現，但被告乙○○、甲○○均不願意將該等支票返還自訴人，致自訴人受
    權益之損失。依據前述，被告等人係以詐術之手法使自訴人陷於錯誤而交付系爭
    支票，顯已觸犯刑法第三百三十九條第二項、第三百三十五條、第三百四十二條
    之詐欺、侵占、背信等刑責云云。
二、按犯罪事實應依證據認定之，無證據不得推定其犯罪事實；又不能證明被告犯罪
    者，應諭知無罪之判決，刑事訴訟法第一百五十四條、第三百零一條第一項分別
    定有明文；又認定不利於被告之事實，須依積極證據，苟積極證據不足為不利於
    被告事實之認定時，即應為有利於被告之認定，更不必有何有利之證據；事實審
    法院對於證據之取捨，依法雖有自由判斷之權，然積極證據不足證明犯罪事實時
    ，被告之抗辯或反證縱屬虛偽，仍不能以此資為積極證據應予採信之理由。最高
    法院三十年上字第八一六號、四八二號判例要旨可資參照。又刑法第三百三十九
    條第一項詐欺罪之成立，以意圖為自己或第三人不法所有，以詐術使人將本人或
    第三人之物交付為要件，所謂以詐術使人交付，必須被詐欺人，因其詐術而陷於
    錯誤，若其所用方法不能認為詐術，亦不致使人陷於錯誤，即不構成該罪，最高
    法院四十六年臺上字第二六０號著有判例可資參照。第按「刑法上之背信罪，為
    一般的違背任務之犯罪，而同法之侵占罪，則專指持有他人所有物以不法之意思
    ，變更持有為所有侵占入己者而言。故違背任務行為，苟係其持有之他人所有物
    ，意圖不法據為己有，即應論以侵占罪，不能援用背信之法條處斷。」，最高法
    院四十二年台上字第四０二號著有判例可資參照。而「刑法上之侵占罪，須持有
    人變易其原來之持有意思而為不法所有之意思，始能成立，如僅將持有物延不交
    還或有其他原因致一時未能交還，既缺乏主觀要件，即難遽以該罪相繩。」，最
    高法院六十八年台上字第三一四六號著有判例可資參照。訊據被告乙○○、甲○○固不否認於八十七年間透過被告乙○○之交付而持有自訴人所交付之系爭如附
    表所示之二紙支票，惟堅決否認有何自訴人所指之詐欺、背信、侵占等犯行，被
    告乙○○辯稱：八十七年間確實有自訴人表示要投資忠霖公司之事，惟自訴人交
    付之兩張支票都是要投資公司的，後來公司要買房子，便把系爭支票交給公司之
    董事長甲○○以支付房屋價款或替甲○○以系爭支票向他人調現，但是後來系爭
    支票均因帳戶拒絕往來而未能兌現，票都已經交給甲○○處理了等語；被告甲○○則辯稱：當初是自訴人自己來公司談投資忠霖公司進口酒類貿易方面的事情，
    並透過被告乙○○將系爭支票交付公司表示要投資四百萬元，於是便將二張支票
    分別交換出去，其中如附表編號１面額二百五十萬元之支票是拿去買公司的房子
    ，面額一百五十萬元的部分則請乙○○去調現，因為這些支票都是自訴人表示要
    投資到公司的錢，當然都是以公司的名義交換出去，後來經照會銀行後發現系爭
    支票有問題，所以根本調不到錢，但是自訴人絕對沒有說過要求其為之調借現金
    等語。
三、經查：
  (一)自訴人指稱曾交付系爭支票與被告乙○○表示一部分要投資、一部份要調借現金
    等節，雖為被告乙○○於本院審理時否認在卷，惟於雙方於交付支票當時並未留
    存任何事證足資認定當時自訴人交付支票之原因關係為何之情形下，依據本院依
    職權調閱自訴人丙○○於八十七年間遭臺灣臺中地方法院檢察署檢察官以竊盜、
    偽造有價證券等罪嫌起訴一案（下稱前案）全卷（包括本院八十七年訴字第二二
    七六號、臺灣高等法院臺中分院八十九年上訴字第八三四號、最高法院八十九年
    台上字第０六五八七號、臺灣高等法院臺中分院八十九年上更(一)字第四一０號、
    最高法院九十年台上字第０六九八一號、臺灣高等法院臺中分願九十年上更(二)字
    第四三一號、最高法院九十二年台上字第五三六號）核閱結果，被告乙○○確實
    數度於該案審理過程供稱：自訴人確實有拿二張票給我，一張要投資、一張要我
    幫他調現等語，僅就投資款究竟係一百五十萬元、二百萬元、二百多萬元、二百
    五十萬元等有前後不一之說明等情，有被告乙○○於本院八十七年訴字第二二七
    六號審理時之八十八年四月八日庭訊筆錄可資佐憑、於臺灣高等法院八十九年上
    訴字第八三四號審理中之八十九年六月一日、八十九年七月十三日庭訊時到庭以
    證人身份結證內容可資為憑；縱其等就投資款項究竟多少、調借現金款項究竟為
    多少，因未曾留存任和事證足供認定，惟仍無礙自訴人交付被告乙○○系爭二紙
    支票一部份係欲投資忠霖公司、一部份係請求被告乙○○代為調借現金之事實之
    認定。雖自訴人於臺灣高等法院臺中分院九十年上更(二)字第四三一號審理時，一
    律改稱交付四百萬元之支票予被告乙○○、甲○○作為投資公司用，惟觀諸自訴
    人丙○○事後改稱內容，經該案審理時筆錄記載均簡單載明：該筆款項係要投資
    等語，而自訴人與被告乙○○於九十二年以前於歷次審理當中均明白表示：自訴
    人有要投資忠霖公司、有一部份則是要以支票調借現金，顯然自訴人與被告乙○○就之前之說詞說明較為詳實而較可採信，被告乙○○事後於本院審理時改稱：
    其中有一張支票是要調借現金，但是是要為被告甲○○所經營之忠霖公司調借，
    因為前案審理中法官沒有問他是幫誰調借現金所以沒有說明云云，顯然於常情不
    符，蓋其於前案中已多次明白陳述自訴人交付系爭支票之用途為何，自無因法官
    沒問所以沒講之情形存在，所辯礙難採信。自訴人所指係以系爭支票二紙交付被
    告乙○○，其中一張用以投資忠霖公司、一張是要求被告乙○○代為調現等語，
    尚屬可信；否則自訴人當無開立發票人、發票日、付款人皆相同之支票兩張之理
    由，自訴人所稱兩張支票之用途有所不同等語，尚堪採信。
  (二)惟查該二紙支票用作投資款項部分，自訴人是到忠霖公司實際看過，也瞭解他們
    的業務狀況以後，才決定投資的等語，業據自訴人於本院九十二年六月十一日審
    理時陳明在卷，則以自訴人係一具有正常程度智識能力之人，自係經過評估後方
    決定要投資該忠霖公司，自訴人雖嗣後改稱：那是因為被告他們講的話很誘惑人
    云云，然而並未指陳究竟係哪個部分有施用詐術而騙取自訴人參與投資忠霖公司
    之事證，則難認自訴人以系爭支票投資忠霖公司部分有何受到來自被告乙○○、
    甲○○以詐術欺騙之處。再者，另一部份由自訴人交付被告乙○○調借現金之支
    票部分，亦係自訴人請託被告乙○○為之調借現金之用，被告乙○○既係被動取
    得該等支票，顯難僅因事後未能為自訴人調借得現金並交付自訴人，即認被告乙○○取得該等支票有何詐欺取財之犯嫌。
  (三)又系爭支票縱經被告乙○○轉由被告甲○○交付他人以作為支應房屋之價款，惟
    被告甲○○取得該等支票既非無故，則其選擇將系爭支票以流通之方式交付他人
    作為買賣價金之支票，顯然難謂有何以此等方式免去支付該等支票面額款樣之不
    法利益，自訴人顯有誤解刑法第三百三十九條第二項之詐欺得利之構成要件之情
    形。而系爭支票最後均因發票人為拒絕往來戶而退票，為自訴人所不否認，更難
    認被告乙○○、甲○○有何獲取財產上不法利益之情形。更何況若被告二人有詐
    欺取財或詐欺得利之意圖，自無需如卷附之支票背面所示，在系爭支票背面背書
    或書名自己之帳號而暴露其等犯行之可能，自訴人此處所自訴者，顯屬無稽。
  (三)再者，被告乙○○縱受自訴人所託，以自訴人所交付之系爭支票中之一張向他人
    調借現金，惟被告乙○○於前案及本案中均一再說明當時因為曾經照會過系爭支
    票支票信不佳，所以沒有辦法調得現金等語，核與該支票事後均跳票未能兌現等
    情節相符，則以該等支票已遭退票未能兌現顯然已不具備任何票據上權利之情形
    以觀，尚難以被告乙○○、甲○○事後未能返還該等支票即認定有何侵占之變異
    持有為不法所有之意思存在，況被告二人事後並未曾持該等支票人以一般債權之
    性質而轉讓或逕向發票人追所，益徵被告二人縱繼續持有該等支票，然而仍難謂
    有何侵占之犯行存在。更何況被告甲○○亦已於九十二年六月十九日以存證信函
    將系爭二紙支票寄還自訴人，有陳報狀一紙在卷可查，則自訴人指述被告乙○○
    、甲○○有侵占之犯行，亦屬無據。
  (四)末按刑法第三百四十二條第一項之背信罪之構成要件乃是為他人處理事務而有違
    被任務之情形為其前提要件，惟依據前述四十二年台上字第四０二號判例關於若
    該違背任務行為，係其持有之他人所有物，意圖不法據為己有，即應論以侵占罪
    ，不能援用背信之法條處斷之意旨以觀，則本件自訴人既係以被告乙○○、甲○○事後未能為自訴人調得現金並拒不返還系爭支票為自訴被告二人犯罪之事實內
    容，即與背信罪之構成要件有所不符，自訴人此處贅引刑法第三百四十二條第一
    項之規定為其論術之依據，顯有所誤解，本院自得不受其贅引法條之拘束而僅需
    就自訴人自訴被告二人侵占支票部分之事實予以說明。
  (五)此外，復查無其他積極之事證足資認定被告二人有何自訴人所指之詐欺得利、侵
    占之犯行存在。
四、綜上所述，本件既無積極事證足認被告二人有何詐欺自訴人財物或圖得不法利益
    之不法所有意圖與犯行以及有何侵占或背信之犯行，揆諸首揭判例說明，被告所
    為與自訴人所述之各罪之構成要件有間，難遽以該等罪名論擬。既不能證明被告
    犯罪，自應依法為其無罪判決之諭知。
據上論斷，應依刑事訴訟法第三百四十三條、第三百零一條第一項，判決如主文。
中      華      民      國      九十二      年      六    月  二十五    日
                            臺灣臺中地方法院刑事第七庭
                                        法  官林學晴
右正本證明與原本無異。
如不服本判決，應於判決送達後十日內向本院提出上訴狀，上訴於臺灣高等法院臺中
分院( 須附繕本 )。
                                        書記官
中      華      民      國      九十二      年      六    月  二十五    日
～FO
附表
┌───┬─────┬────────┬──────┬──────┬───
│編  號│發票人    │發票日（民國）  │發票金額    │付款人      │支票號
│      │          │                │（新台幣）  │            │
├───┼─────┼────────┼──────┼──────┼───
│  １  │優仕商行  │八十七年七月三十│二百五十萬元│聯邦商業銀行│UC5279
│      │李國鑫    │一日            │            │嘉義分行    │
├───┼─────┼────────┼──────┼──────┼───
│  ２  │同右      │八十七年七月三十│一百五十萬元│同右        │UC5279
│      │          │一日            │            │            │
└───┴─────┴────────┴──────┴──────┴───


司法院資訊處製作；財團法人民間司法改革基金會備份。
